【裁判字號】    97,消債更,1119
【裁判日期】    971124
【裁判案由】    更生事件
【裁判全文】
臺灣板橋地方法院民事裁定          97年度消債更字第1119號
聲  請  人  甲○○原名：張惠.
上列聲請人依消費者債務清理條例聲請更生事件，本院裁定如下
：
    主      文
更生及保全處分之聲請均駁回。
聲請費用由聲請人負擔。
    理      由
一、按「聲請更生或清算不合程式或不備其他要件者，法院應以
    裁定駁回之，但其情形可以補正者，法院應定期間先命補正
    」，消費者債務清理條例第8 條定有明文；又「債務人對於
    金融機構因消費借貸、自用住宅借款、信用卡或現金卡契約
    而負債務，在聲請更生或清算前，應提出債權人清冊，以書
    面向最大債權金融機構請求協商債務清償方案，並表明共同
    協商之意旨。」、「債務人與金融機構協商成立者，不得聲
    請更生或清算。但因不可歸責於己之事由，致履行顯有重大
    困難者，不在此限。」、「本條例施行前，債務人依金融主
    管機關協調成立之中華民國銀行公會會員，辦理消費金融案
    件無擔保債務協商機制與金融機構成立之協商，準用前項之
    規定。」，亦為同條例第151 條第1 項、第5 項、第6 項所
    分別規定甚明。故無論債務人係依該條例所成立之協商或依
    前開銀行公會債務協商機制所成立之協商，非有不可歸責於
    己之事由，致履行顯有重大困難者，不得聲請更生或清算，
    債務人應受已成立協商之拘束，不得任意毀諾成立之協商，
    債務人於債務清償方案協商成立後，僅得於其後發生情事變
    更，致該協商成立之方案履行有重大困難，且係因不可歸責
    於己之事由所生者為限，始能依上開法條但書之規定聲請更
    生或清算，用以避免債務人任意毀棄已成立之協商，濫用更
    生或清算之裁判上債務清理程序，合先敘明。
二、本件聲請人依消費者債務清理條例聲請更生，其陳述略以：
    聲請人所負債務總額新臺幣（下同）3,365,162 元，前曾依
    金融主管機關協調成立之中華民國銀行公會會員辦理消費金
    融案件無擔保債務協商機制，與最大債權機構日盛國際商業
    銀行達成協商，因聲請人每月薪資約為38,000至40,000元，
    所得增減有大小月明顯之分，因聲請人係從事婚紗攝影師，
    有部分薪資所得來自於當月結婚案件多寡而定，並非固定所
    得，只要有一個月收入不足，當月應繳款項即出現困窘，聲
    請人已察96年8 月收入明顯不足，曾致電最大債權銀行請求
    展延，卻未獲允許，不僅房貸繳款調高，又因收入不穩定再
    借出勞工貸款救急，惟聲請人之消費金融債務過大，若以目
    前銀行公會提供之180 期展延還款之優惠，每月應繳金額高
    達18,695元，另有與母親共同居住之房屋貸款18,106元，若
    更生未果，未來10至15年間不吃不喝需償還約30,000元，直
    至聲請人53歲之際，期間需保障其身分及工作不匱乏，遑論
    有結婚生子之憧憬，亦不敢妄想未來如何使相依為命之母親
    安享晚年，房屋持有人為母親，因94年周轉不靈時，與母親
    商議以母親之房屋貸款先償還部分債務，自此後房貸由聲請
    人償還，起初多由聲請人之帳戶轉帳入淡水第一信用合作社
    ，後期因聲請人常需出差外地進行婚紗攝影工作，不方便如
    其匯款，故多以現金交給母親，由母親代為臨櫃繳款，聲請
    人之母親於60年與父親離婚，自63年起即與母親共同居住，
    二位長兄由父親撫養，聲請人則歸母親撫養，因而有不可歸
    責於己致履行前揭協商條件顯有重大困難之事由，故依消費
    者債務清理條例聲請更生等語。
三、經查：
（一）聲請人於提出本件更生之聲請前，曾於95年6 月16日依金
      融主管機關協調成立之中華民國銀行公會會員辦理消費金
      融案件無擔保債務協商機制，與最大債權機構日盛國際商
      業銀行達成協商，此有聲請人所提出之協議書影本在卷可
      稽（見本院卷第14頁），則聲請人所提本件更生之聲請，
      自須符合上開法條規定之「不可歸責於己之事由致履行顯
      有重大困難」要件，其聲請方屬適法。
（二）聲請人主張其因收入不穩定又，入不敷出，致有不可歸責
      於自己之事由而不能繼續履行前述與最大債權銀行所達成
      之協商條件等情，經本院通知聲請人所陳報之已知債權人
      表示意見結果分別陳稱，債務人現值壯年，仍有工作能力
      ，且其房屋擔保借款期限為95.10.5-99.10.19，貸款金額
      100 萬元，貸款期限短（僅5 年），截至97年4 月已還本
      46.6萬元，剩餘本金為53.4萬元，可證明債務人具有還款
      能力，若還款困難，債務人可向原擔保借款銀行申請展期
      ；又債務人之房貸支出並非登記於其名下之不動產，是否
      有其他負有共同扶養義務之人得以分擔房貸支出，且房貸
      支出係發生於協商成立之前，債務人支付勞工貸款支出，
      而無力清償其他無擔保債權銀行債務，有失公允，人壽保
      險支出非屬於必要支出，債務人對於第三人廖祥義有160
      萬元之本票裁定確定證明書，故應非真有不能清償債務之
      情事，且其95至97年間之薪資並無明顯變動，債務人向其
      債務人求償；債務人於協商後既無重大情事變更之處，縱
      如債務人所述該協商條件有嚴苛情形，該協商條件既係由
      債務人與最大債權銀行雙方協議達成，協商條件是否具有
      履行可能性，亦為債務人於協商時得以知悉，據以評估可
      否履行協商條件之事實，故其理由予不可歸責於己之事由
      致履行顯有重大困難之要件不符，又目前銀行尚有個別協
      商一致性方案係專門針對當初聲請債務協商後已毀諾之對
      象，提供另一個解決債務管道，協商標準採取與消費者債
      務清理條例中前置協商制度相同原則，使債務人有再次協
      商機會；故以債務人所提出更生之聲請，不符消費者債務
      清理條例第151 條規定，請依同條例第8 條規定予以駁回
      各等語。另上海商業儲蓄銀行股份有限公司則以債務人於
      95年8 月至96年8 月間依無擔保債務協商還款，惟其總債
      務金額自協商成立時之3,646,132 元至聲請更生時之3,36
      5,162 元，經兩年債務金額減少僅為原債務金額之7.7%，
      清償債務之日遙遙無期，該公司擬同意其聲請更生等語。
（三）本件聲請人雖提出其財產及收支狀況說明書，臚列其支出
      之項目及金額，然觀其所列支出均屬於其前與最大債權銀
      行日盛國際商業銀行成立協商前業已存在之事實，並非於
      其與最大債權銀行陽信銀行成立協商前後方發生之新事實
      ，難以認定其於與債權金融機構成立協商後，始發生不可
      歸責於己之事由，致使其履行協商方案具有重大之困難而
      無法繼續履行之事實，聲請人主張其有不可歸責於己之事
      由而不能繼續履行前已與最大債權銀行成立之協商條件一
      節，尚無可採，其聲請自不符消費者債務清理條例第151
      條第5 項、第6 項之規定。
四、綜上所述，聲請人依消費者債務清理條例聲請更生，並不合
    法定程式，聲請並不合法，自應以裁定駁回其聲請。至於聲
    請人另聲請為保全處分部分，因其更生之聲請被駁回而無命
    保全處分之必要，應將該部分聲請併予駁回。另聲請人如尚
    認原協商條件超過其負擔能力，自仍尚得依照主管機關指導
    銀行公會提出之個別協商一致性方案與債權銀行再次協商調
    整變更協商內容，以解決聲請人對於金融機構所負之債務問
    題；又聲請人所提出之更生方案草案，並未獲得債權人之同
    意，倘經法院裁定准予更生，但其更生方案未經債權人會議
    可決或經法院裁定認可者，依消費者債務清理條例第61條、
    第65條第1 項規定，法院應同時以裁定開始清算程序，本件
    聲請人是否願捨更生程序而逕以清算程序解決債務問題，仍
    有究明必要，自亦不宜於債權人已表明不認同其所提更生方
    案草案之時，即准予聲請人更生；均附此說明。
五、依消費者債務清理條例第8 條、第15條，民事訴訟法第95條
    、第78條，裁定如主文。
中    華    民    國    97    年    11    月    24    日
              民事第一庭  法  官  許瑞東
上為正本係照原本作成
如不服本裁定，應於裁定送達後10日內，以書狀向本院提出抗告
，並繳納抗告費新臺幣1千元
中    華    民    國    97    年    11    月    24    日
                          書記官  賴玉芬


司法院資訊處製作；財團法人民間司法改革基金會備份。
